---
title: "Pagina Web_G2"
author: "Lopez, Mego, Puerta, Rodriguez, Tucto, Vela"
format: 
  html:
    toc: true
    toc-location: left
    number-sections: true
    embed_resources: true
    output-file: index 
editor_options: 
  chunk_output_type: console
---
# INTRODUCCIÓN
La papa es uno de los cultivos más importantes del mundo y un pilar económico para más de 600 mil pequeños agricultores en el Perú, que es uno de los principales productores de este tubérculo en Latinoamérica. Sin embargo, el cambio climático está generando nuevos desafíos en su producción, ya que cada vez se cuenta con menos recursos hídricos para satisfacer la demanda alimentaria de una población en constante crecimiento. Además, la papa es particularmente sensible a la falta de agua, lo cual afecta tanto su rendimiento como la calidad de sus tubérculos el presente estudio busca identificar genotipos de papa que puedan adaptarse mejor a condiciones de sequía, sin perder su capacidad de producir de manera eficiente.

# DESARROLLO
## Materiales y metodos
Material biológico: Se utilizaron quince (15) genotipos de papa provenientes de poblaciones de mejoramiento del Centro Internacional de la Papa


## Modelo lineal para el Peso seco del tubérculo
### Importar data 

```{r}
library(readxl)
LA_MOLINA_2014_POTATO_WUE_FB_ <- read_excel("LA MOLINA 2014 POTATO WUE (FB).xlsx", 
    sheet = "fb")
View(LA_MOLINA_2014_POTATO_WUE_FB_)
```

### Modelo lineal
```{r}
modelo <- lm(formula = tubdw ~ bloque + geno + riego +riego*geno , data = data)

anova(modelo)

```

### box plot
```{r}
library(ggplot2)
ggplot(data, aes(x = interaction(geno, riego), y = tubdw, fill = riego)) + 
  geom_boxplot() +
  labs(x = "Genotipo", y = "tubdw", title = "Boxplot de tubdw por Genotipo y Riego") +
  theme(axis.text.x = element_text(angle = 90, hjust = 1))

```

### comparacion de medias con agicolae
```{r}
library(agricolae)
#Test de Tukey para el factor riego
tukey_riego<- HSD.test(modelo, "riego", group = TRUE) 
print(tukey_riego)
# Test de Tukey para el factor "geno"
tukey_geno<- HSD.test(modelo, "geno", group = TRUE) 
print(tukey_geno)
# Test de Tukey para la interaccion "riego:geno"
tukey_interaccion<- HSD.test(modelo, c("riego", "geno"), group = TRUE)
print(tukey_interaccion)

str(tukey_interaccion)
```

```{r}
library(tidyverse)
library(dplyr)
library(tidyr)
library(purrr)
library(stringr)
```

```{r}
library(tidyr)
```

```{r}
mc <- tukey_interaccion$groups %>% 
  rownames_to_column("trat") %>% 
  separate (col = "trat", into = c("riego", "geno"))
str(mc)
```



### Grafico en ggplot
```{r}
ggplot(data, aes(x = factor(geno),y =lfa, fill= factor(riego))) + 
  geom_boxplot() +
  labs(title = "Grafica de tubdw por Genotipo", x = " Genotipo", y = "tubdw", fill= "Riego") + theme_minimal() +
theme(axis.text.x.top = element_text(angle = 45, hjust = 1))+ ggtitle( "Boxplot de tubdw por Genotipo y Riego")
```

```{r}
library(agricolae)
# Test de Tukey para el factor "riego"
tukey_riego<- HSD.test(modelo, "riego", group = TRUE) 
print(tukey_riego)
# Test de Tukey para el factor "geno"
tukey_geno<- HSD.test(modelo, "geno", group = TRUE) 
print(tukey_geno)
# Test de Tukey para la interaccion "riego:geno"
tukey_interaccion<- HSD.test(modelo, c("riego", "geno"), group = TRUE)
print(tukey_interaccion)

str(tukey_interaccion)
```


```{r}
library(tidyverse)
library(dplyr)
library(tidyr)
library(purrr)
library(stringr)
```

```{r}
library(tidyr)
```

```{r}
mc <- tukey_interaccion$groups %>% 
  rownames_to_column("trat") %>% 
  separate (col = "trat", into = c("riego", "geno"))
str(mc)
```


```{r}
ggplot (mc, aes(x = geno, y = tubdw, fill = riego)) + 
  geom_bar(stat = "identity", position = position_dodge()) + 
  geom_text(aes(label = groups), position = position_dodge(0.9), vjust = -0.5) + 
  labs(x = "variedad", y = "tubdw", fill = "Riego") + 
  theme_minimal() + 
  theme(axis.text.x = element_text(angle =45,hjust=1))
```

###  Comparación de medias: emmeans 
```{r}
library(emmeans)
mc <- emmeans(modelo, ~ riego * geno )
mc
mc <- emmeans(modelo, ~ geno | riego )
mc

mc <- emmeans(modelo, ~ riego | geno)%>%
  
  as.data.frame() 

mc

```

```{r}
ggplot(mc, aes(x = geno, y = emmean, fill = riego)) + 
  geom_bar(stat = "identity", position = position_dodge()) + 
  # geom_text(aes(label = groups), position = position_dodge(0.9), vjust = -0.5) + 
  labs(x = "variedad", y = "tubdw", fill = "Riego") + 
  theme_minimal() + 
  theme(axis.text.x = element_text(angle = 45,hjust = 1))

```


```{r}
library(emmeans)
library(ggplot2)
modelo <- lm(tubdw ~ bloque + geno + riego + riego * geno, data = data)
emmeans_result <- emmeans(modelo, ~ bloque)
emmeans_df <- as.data.frame(emmeans_result)
ggplot(emmeans_df, aes(x = bloque, y = emmean)) +
  geom_point(size = 3, color = "red") +
  geom_errorbar(aes(ymin = emmean - SE, ymax = emmean + SE), width = 0.2) +
  labs(x = "Bloque", y = "Media Marginal Estimada") +
  theme_minimal() +
  ggtitle("Medias Marginales Estimadas para cada Bloque")

```

## Modelo lineal para la eficiencia en el uso del agua de los tubérculos (g/l)

### Modelo lineal
```{r}
modelo <- lm(formula = twue ~ bloque + geno + riego +riego*geno , data = data)

anova(modelo)

```

### box plot
```{r}
library(ggplot2)
ggplot(data, aes(x = interaction(geno, riego), y = twue, fill = riego)) + 
  geom_boxplot() +
  labs(x = "Genotipo", y = "tubdw", title = "Boxplot de tubdw por Genotipo y Riego") +
  theme(axis.text.x = element_text(angle = 90, hjust = 1))

```

### comparacion de medias con agicolae
```{r}
library(agricolae)
modelo <- lm(twue ~ bloque + geno + riego + riego * geno, data = data)
anova_result <- anova(modelo)
 tukey_result <- HSD.test(modelo, "bloque", group = TRUE)
 print(tukey_result)

```

### Grafico en ggplot
```{r}
ggplot(data, aes(x = geno, y = tubdw, fill = riego)) +
  geom_bar(stat = "identity", position = position_dodge()) +
  geom_text(aes(label = bloque), position = position_dodge(0.1), vjust = -0.5) +
  labs(x = "geno", y = "tubdw", fill = "Riego") +
  theme_minimal() +
  theme(axis.text.x = element_text(angle = 45,hjust = 1))
```

###  Comparación de medias: emmeans 
```{r}
library(emmeans)
modelo <- lm(twue ~ bloque + geno + riego + riego * geno, data = data)
emmeans_result <- emmeans(modelo, ~ bloque)
comparaciones <- pairs(emmeans_result)
print(comparaciones)

```

```{r}
library(emmeans)
library(ggplot2)
modelo <- lm(twue ~ bloque + geno + riego + riego * geno, data = data)
emmeans_result <- emmeans(modelo, ~ bloque)
emmeans_df <- as.data.frame(emmeans_result)
ggplot(emmeans_df, aes(x = bloque, y = emmean)) +
  geom_point(size = 3, color = "red") +
  geom_errorbar(aes(ymin = emmean - SE, ymax = emmean + SE), width = 0.2) +
  labs(x = "Bloque", y = "Media Marginal Estimada") +
  theme_minimal() +
  ggtitle("Medias Marginales Estimadas para cada Bloque")

```
#Analisis multivariado
```{r}
str(data)
```

##Correlación
```{r}
install.packages("psych")
install.packages("dplyr")
library(psych)
library(dplyr)
library(tidyr)
data%>%
  select_if(is.numeric)
data_numeric<- data %>% select(where(is.numeric))
dplyr::select(!c("block")) %>%
   pairs.panels(x = . 
             , hist.col="red"
             , pch = 21
             , stars = TRUE
             , scale = FALSE
             , lm = TRUE
             )

```


```{r}
#Instalar y cargar paquetes necesarios
install.packages ("psych")
install.packages("dplyr")

library(psych)
library(dplyr)
library(tidyr)

# Seleccionar columnas numéricas y excluir "block"
data_numeric <- data %>% select(where(is.numeric), -block)

# Crear el gráfico de pares usando `pairs.panels`
pairs.panels( x = data_numeric, hist.col, hist.col= "red", pch= 21,
  stars = TRUE, scale = FALSE, lm = TRUE)
```


```{r}
library(FactoMineR)

mv<-data %>%
  PCA(scale.unit = T, quali.sup = c (1:4), graph = F)
p1<-plot(mv, choix = "ind", habillage = 1)
p2<-plot(mv, choix = "ind")
list(p1,p2) %>%
  plot_grid(plotlist= ., nrow=1)


```


```{r}
install.packages("cowplot")
library (cowplot)
library(FactoMineR)
library(tidyr)
# Análisis PCA con FactoMineR
mv <- data %>%
  PCA (scale.unit = TRUE, quali.sup = c(1:4), graph = FALSE)

# Generar gráficos individuales
p1 <- plot(mv, choix = "ind", habillage = 1)
p2 <- plot(mv, choix = "var")
# Usar plot_grid para combinar los gráficos
plot_grid (p1, p2, nrow = 1)

```

3 CONCLUSIONES
























